臺灣高等法院臺南分院刑事判決　　　　　九十一年度重上更(三)字第三三二號　Ｇ
　　　上　訴　人
　　　即　被　告　甲　　　○
　　　選任辯護人　汪　玉　蓮　律師
右上訴人因違反貪污治罪條例案件，不服臺灣嘉義地方法院八十五年度訴字第四七二
號中華民國八十六年十一月十三日第一審判決（起訴案號：臺灣嘉義地方法院檢察署
八十五年度偵字第一六○號），提起上訴，判決後，經最高法院第三次發回更審，本
院判決如左：
      主      文
上訴駁回。
      事      實
一、甲○為嘉義縣溪口鄉公所建設課技士，為依據法令從事於公務之人員。於民國（
    下同）八十四年八月十六日，受理信僑營造工程股份有限公司（下稱『信僑營造
    公司』）所承造嘉義縣溪口鄉○○村○○路第十一號、第十三號、第十五號、第
    十七、第十九號五棟新建四層店鋪住宅樓房使用執照申請時。明知依建築法第七
    十條第一項規定：「建築工程完竣後，應由起造人會同承造人及監造人申請使用
    執照。直轄縣（市）（局）主管建築機關應自申請之日起，十日內派員查驗完竣
    。其主要結構、室內隔間及建築物主要設備等與設計圖樣相符者，發給使用執照
    ，不相符者，一次通知其修改後，再報請查驗。但供公眾使用建築物之查驗期限
    ，得展延為二十日」。又據嘉義縣溪口鄉公所發給使用執照審查表之規定，其審
    查項目第五項並載明：「竣工建築物與核准圖樣相符」，而前開五棟店鋪住宅樓
    房於申請使用執照之際，有如附表所示與設計圖樣不符之處，甲○明知未至現場
    查驗，竟於八十四年八月十六日，在嘉義縣溪口鄉公所，於其職務上所掌該五棟
    使用執照審查表公文書上為『符合規定擬准發照』之不實登載，並於嘉義縣溪口
    鄉公所八十四年八月十六日嘉溪鄉建字第二五二至二五六號簡便答復表函稿上
    為『經核符合准予發給使用執照（）嘉溪鄉建（使）字第一○九至一一三號』
    不實之登載，並提出呈核而行使，復核發使用執照予起造人郭慧珠、田婉真、陳
    美莉、何森茂 (擁有其中兩棟），足生損害於嘉義縣溪口鄉公所對建築管理之正
    確性。
二、案經法務部調查局嘉義縣調查站移送臺灣嘉義地方法院檢察署檢察官偵查起訴。
      理      由
一、訊據上訴人即被告甲○對未前往實地查驗，僅依送審竣工圖說予以審查，即核發
    使用執照一節，固坦承不諱，惟矢口否認有登載不實之犯行，辯稱：查驗當日伊
    因會同地籍重測事宜，無瑕前往查驗，不知該五棟樓房有與設計圖樣不符之處，
    僅依起造人所提出送審竣工圖說予以審查，認與建造執照核准之設計圖相符，即
    予核發使用執照，若伊有至現場看過，即不會核准，絕無犯罪之故意等語。
二、惟查被告甲○受理起造人郭慧珠、田婉真、陳美莉、何森茂申請核發使用執照之
    前開五棟店舖住宅四層樓房，確實有如附表所示與建造執照送審通過設計圖樣不
    符之處，業據法務部調查局嘉義縣調查站於八十四年九月十五日會同嘉義縣政府
    建設局建管課課長陳武彥、嘉義縣溪口鄉公所建設課課長劉國縱及被告甲○前往
    該五棟新建店舖住宅四層樓房現場實地查驗屬實，此有會勘記錄乙份附卷足憑，
    並有現場蒐證彩色相片十九幀在卷足資佐證，復有前開五棟店舖住宅四層樓房使
    用執照核發申請卷宗影本乙冊可稽（附於外放證物袋內）。顯然被告甲○已核發
    使用執照之該五棟樓房，確有附表所示與建造執照送審通過設計圖樣不符之處，
    允無疑義。
三、次查依建築法第七十條第一項規定：「建築工程完竣後，應由起造人會同承造人
    及監造人申請使用執照。直轄縣（市）（局）主管建築機關應自申請之日起，十
    日內派員【查驗】完竣。其主要結構、室內隔間及建築物主要設備等與設計圖樣
    相符者，發給使用執照，不相符者，一次通知其修改後，再報請查驗。但供公眾
    使用建築物之查驗期限，得展延為二十日」。又據嘉義縣溪口鄉公所發給使用執
    照審查表之規定，其審查項目第五項並載明：「竣工建築物與核准圖樣相符」，
    始可發給使用執照，被告甲○於嘉義縣調查站及檢察官偵訊時均明確供稱：使用
    執照之發給，須至現場勘查後，始得發給等語（詳偵查卷第七頁、第廿三頁、第
    二十四頁）。則依建築法、嘉義縣溪口鄉公所發給使用執照審查表審查項目規定
    及被告甲○供述可確認：主管建築機關於核發使用執照前，自應先行於法定期限
    內派員前往現場實地【查驗】相關建築物之主要結構、室內隔間及建築物主要設
    備等暨竣工建築物與核准圖樣相符始得發給使用執照，否則即非適法。
四、被告甲○雖辯稱：本件縱使有如附表所示與設計圖樣不符之處，因均不屬建築法
    第七十條所應審查之主要結構、室內隔間及建築物主要設備等項目，故發給使用
    執並不違法云云，經查：
    （一）依建築法第七十條第一項規定：其主要結構、室內隔間及建築物主要設備
          等與設計圖樣相符者，發給使用執照，不相符者，一次通知其修改後，再
          報請查驗。發回意旨以：該條文之規定，建築主管機關所應查驗者，是否
          僅「建築物主要結構」、「室內隔間」及「建築物主要設備」與設計圖樣
          相符即可發給使用執照？該法第一項「其主要結構、室內隔間及建築物主
          要設備等與設計圖樣相符者，發給使用執照」之規定中，建築物主要設備
          後之【等】字樣，是否為概括例示規定？是否除「建築物主要結構」、「
          室內隔間」及「建築物主要設備」外，仍應審查其他重要結構、設備與設
          計圖樣相符，始可核發使用執照，應向主管建築機關函查。經本院向內政
          部函查結果，據函復稱：按建築法第八條、第三十九條、第七十條及第一
          百零一條分別明定「本法所稱建築物之主要構造，為基礎、主要樑柱、承
          重牆壁、樓地板及屋頂之構造」、「起造人應依照核定工程圖樣及說明書
          施工：如於興工前或施工中變更設計時，仍應依照本法申請辦理。但不變
          更主要構造或位置，不增加高度或面積，不變更建築物設備內容或位置者
          ，得於竣工後，備具竣工平面、立面圖，一次報驗」。「建築工程完竣後
          ，應由起造人會同承造人及監造人申請使用執照。：：：其主要結構、室
          內隔間及建築物主要設備等與設計圖樣相符者，發給使用執照，並得核發
          謄本：不相符者，一次通知其修改後，再報請查驗。：：：第一項主要設
          備之認定，於建築管理規則中規定之」、「直轄市、縣（市）政府得依據
          地方情形分別訂定建築管理規則，報經內政部核定後實施。準此，本案建
          築物之主要構造、室內隔間及縣（市）政府所定之建築物主要設備如與設
          計圖樣不相符者，應辨理變更設計：如其竣工後之建築物與設計圖樣不相
          符，惟毋庸辦理變更設計者，應備具竣工平面、立面圖，一次報驗後，始
          得據以發給使用執照。有內政部九十一年八月二十七日台內營字第０九一
          ００八五六三四號函附卷可按（附於本院更三卷第六十四頁），而嘉義縣
          政府於八十四年間尚未訂定建築管理規則（經本院函查係自九十年十月八
          日始訂定嘉義縣建築管理自治條例），自應適用建築法有關規定，參酌上
          開函文意旨及該條文使用【等】字樣，應係立法上所謂概括例示規定，並
          非僅限於查驗例舉部分而已，況嘉義縣溪口鄉公所發給使用執照審查表審
          查項目規定：須「竣工建築物與核准圖樣相符」始可發給使用執照，更明
          確顯示，嘉義縣溪口鄉公所發給使用執照，並非只審查之主要結構、室內
          隔間及建築物主要設備等項目，應根據建造執照送審通過之設計圖樣查驗
          ，已甚明確。故被告所辯：系爭建物後牆，並非建築法施行細則第八條之
          承重牆壁，且樓梯及櫸木護欄，亦非該細則第十條所稱昇降電梯，均非使
          用執照查驗項目乙節，顯不足採。
    （二）復查被告甲○自嘉義縣調查站偵訊時起以迄本院審理中均供稱：伊核發使
          用執照前未至該五棟建築物現場實地查驗，僅依起造人提出之峻工圖說，
          辦理書面審查，即行核發使用執照，若伊有至現場實地查驗即不致核發使
          用執照等語（詳偵查卷第七頁、第八頁、第九頁、第廿二頁、第廿三頁、
          第廿四頁、原審卷第十二頁、第一百三十一頁、本院上訴卷第二十三頁、
          第三十五頁至第三十七頁）。參以該五棟店舖住宅四層樓房復有如附表所
          示與建造執照送審通過設計圖不符之處，已如前述。是被告甲○核發該五
          棟店舖住宅四層樓房使用執照前，未依規定前往現場實地查驗，極臻明確
          。被告甲○選任辯護人辯稱：甲○相信起造人提出之完工圖說，僅就書面
          審查，雖有不當，應不具登載不實之直接故意，充其量僅屬行政疏失，尚
          與刑法第二百十三條公務員登載不實要件不符乙節，顯與前開規定牴觸，
          其無可採，要毋待言。
    （三）按該五棟店舖住宅四層樓房之起造人，係於八十四年八月十六日向嘉義縣
          溪口鄉公所建設課送件申請核發使用執照，依前開建築法有關規定，被告
          甲○於同年月廿五日之前至現場辦理實地查驗即可。惟被告甲○於八十四
          年八月十六日當天未前往現場實地查驗，迅即核發使用執照予該五棟建物
          起造人，雖然被告甲○一再辯稱：伊因當日會同相關單位辦理地籍重測事
          宜，致無暇前往查驗云云。然依卷附被告甲○八十四年八月份簽到簽退簿
          及該月份出差報核聯資料顯示，被告甲○自同年月廿一日起至廿五日止，
          均未報差外出，有其八十四年八月份簽到簽退簿及出差報核聯資料影本足
          稽（詳外放證物卷），顯然該段空檔，並非不能前往現場實地查驗該五棟
          建物，益徵被告甲○前開所辯，顯係卸責之詞，委無可採。被告甲○明知
          未依規定前往現場實地查驗，竟逕行在其職務上所掌管『使用執照審查表
          』及嘉義縣溪口鄉公所八十四年八月十六日嘉溪鄉建字第二五二至二五
          六號簡便答復表函上為不實之記載。其公務員登載不實犯行，堪以認定。
五、查被告甲○為嘉義縣溪口鄉公所建設課技士，業據其於嘉義縣調查站供明在卷，
    自屬依據法令從事於公務之人員，竟在其職務上所掌『使用執照審查表』上及嘉
    義縣溪口鄉公所八十四年八月十六日８４嘉溪鄉建字第二五二至二五六號簡便答
    復表函上為前開不實之記載，並將前述『使用執照審查表』及簡便答復表提出呈
    核而行使。核其所為，係犯刑法第二百十六條、第二百十三條行使公務員登載不
    實罪。其公務員登載不實之低度行為，為其後進而行使之高度行為所吸收，不另
    論罪。公訴人認為係犯刑法第二百十三條之罪，其起訴法條，尚有未洽，應予變
    更。又其先後二次在使用執照審查表及上開簡便答復表上為不實之記載，顯係基
    於單一登載不實之犯意，以數個動作為之，為接續犯。
六、原審審理結果，以被告甲○此部分犯行罪證明確，並變更檢察官起訴法條，適用
    刑法第二百十六條、第二百十三條規定，並審酌被告甲○之犯罪動機、目的、手
    段及犯後態度與所生危害等一切情狀，量處有期徒刑一年四月。本院經核原判決
    認事用法，並無不合，量刑亦稱妥適。上訴意旨，否認犯罪，指摘原判決不當，
    為無理由，應予駁回。
七、公訴意旨另以：甲○明知前開五棟店舖住宅四層樓房與設計圖有如附表所示不符
    之處，竟基於圖利起造人之犯意，而為前開不實之登載，因認甲○另涉有貪污治
    罪條例第六條第一項第四款圖利罪。且發回意旨又以：如確有不應准予發給使用
    執照之情形，而故意發給使用軌照，因未能取得使用執照之築物，非但無法辦理
    所有權第一次登記，抑且不能供水、接電或申請營業登記使用（建築法第七十三
    條），並負有違章拆除之危險，其交易價格與合法建築顯不相同，從而違法核發
    使用執照，使成為合法建築物，其所取得之加值之利益，應屬不法之利益，苟被
    告確有圖利起造人之犯意，而故意違法核發使用執照，仍非不可成立貪污治罪條
    例之圖利罪云云。
    （一）惟按犯罪事實應依證據認定之，無證據不得推定其犯罪事實，刑事訴訟法
          第一百五十四條定有明文。又事實之認定，應憑證據，如未能發現相當證
          據，或證據不足以證明，自不能以推測或擬制之方法作為裁判基礎，有最
          高法院四十年臺上字第八六號判例足資參照。訊據被告甲○堅決否認有何
          圖利之犯行，辯稱：伊僅未至現場查驗，並無圖利起造人之犯意，且事後
          起造人已部分變更設計，部分依設計圖施作完畢，並無圖利之事實等語。
          本院經查：
    （二）按貪污治罪條例第六條第一項第四款之圖利罪，業於九十一年十一月七日
          公佈實施，並於同年月九日生效，修正後有關該條規定為：「對於主管或
          監督之事務，明知違背法令，直接或間接圖自己或其他私人不法利益，因
          而獲得利益」為其構成要件，被告行為後法律已有修正變更，比較新、舊
          法結果，以新法有利於被告，自應適用新法。查被告甲○所犯之刑法第二
          百十六條、第二百十三條行使公務員登載不實罪，僅係【未按規定前往實
          地查驗，即逕行核發使用執照】，換言之，其僅因未按規定前往實地查驗
          至未發現有如附表所示與設計圖樣不符之處，即逕行核發使用執照，並非
          明知有如附表所示與設計圖樣不符之處，逕行核發使用執照業如前述。本
          案並無具體證據證明被告甲○有勾結起造人，故意圖利起造人之犯行，何
          況事後起造人復已辦理部分變更設計，其餘部分則按圖施工完畢，並再度
          核發使用執照，以上事實有變更設計圖、竣工圖、使用執照審查表等件附
          卷可稽，核與修正後之貪污治罪條例第六條第一項第四款圖利構成要件不
          符（因辦理部分變更設計即可核發使用執照，並非上開建築物係屬違章建
          築物，不得取得合法使用執照），此外復查無其他積極証據，足認被告蔡
          鎮有何圖利犯行。是被告甲○被訴圖利罪嫌，應屬不能証明，惟因公訴人
          認該此部分犯行，與前開成罪部分具有方法結果之牽連關係，爰不另為無
          罪之諭知。
八、臺灣嘉義地方法院檢察署檢察官併辦意旨 (八十四年度偵字第五八六八號)略以
    ：甲○於八十二年間與王茂松基於共同之犯意，王茂松明知嘉義縣溪口鄉鄉長王
    春所同意辦理之「天然氣加壓站前道路」工程，位於八米都市○○道路上，而且
    該都市○○道路尚未辦理徵收補償，因而必須由相關道路用地所有權人出具同意
    書供鄉公所先行使用後，方得進行該工程，且明知該建物前道路用地及嘉義縣溪
    口鄉五八二－八號土地所有權人黃輝鍠並未出具同意書，竟由甲○○○○道路用
    地之嘉義縣溪口鄉五八二之二號土地，一併列入該天然氣加壓站前道路用地所有
    權人清查表中，囑請不知情雇員尤秀雅持該清查表前往大林地政事務所查填所有
    權人資料後，與王茂松共同欺騙王子熊於溪口鄉○○段五八二之二號土地同意書
    上用印，再由王茂松將地號「五八二之二號」塗改偽造為地號「五八二之八號」
    之土地同意書，並由甲○將尤秀雅所填寫之清查表中地號「五八二之二號」篡改
    為地號「五八二之八號」，而共同將此不實事項登載於職務上所掌之公文書，並
    據此以使該天然氣加壓站前道路工程得以施作，王茂松因而使自己獲得所購置民
    權街九十一號建物聯外道路得以順利施工並完成之不法利益，因認甲○另涉有貪
    污治罪條例第六條第一項第四款、刑法第二百十六條、第二百十三條、第二百十
    條等罪云云。然查該案發生於八十二年間，與本案甲○犯罪時間，相距二年餘，
    且兩案犯罪手法、目的均屬不同，顯難認係基於概括之犯意所為，兩者間自無連
    續犯之裁判上一罪關係。公訴人認係連續犯而將此部分移請原審法院併案審理，
    自屬誤會，原審並將該案退回由公訴人另行偵辦，本院經核亦無不當，併此敘明
    。
十、據上論斷，應依刑事訴訟法第三百六十八條，判決如主文。
本案經檢察官林炎昇到庭執行職務。
中    華    民    國      九十一      年      十        月      卅一    日
                                  臺灣高等法院臺南分院刑事第六庭
                                      審判長法官  楊    明    章
                                            法官  顏    基    典
                                            法官  戴    勝    利
右正本證明與原本無異。
如不服本判決，應於判決送達後十日內向本院提出上訴狀，其未敘述理由者並應於提
出上訴狀後十日內向本院補提理由書（應附繕本)。
                              法院書記官  吳    銘    添
中    華    民    國      九十一      年      十一      月      四      日
附錄：本判決論罪科刑法條：
刑法第二百十六條：行使第二百十條至第二百十五條之文書者，依偽造、變造文書或
                  登載不實事項或使登載不實事項之規定處斷。
刑法第二百十三條：公務員明知為不實之事項，而登載於職務上所掌之公文書，足以
                  損害於公眾或他人者，處一年以上七年以下有期徒刑。
附表：
(一)各棟樓層間應施作之『崁銅條磨石子樓梯，並加裝南洋櫸木扶手附櫸木欄杆』均
    未施作，竟於一樓樓梯僅以鐵製工作梯代替，至於二、三、四樓梯均未施作。
(二)各棟樓層『地板』均未施作磨石子或黏貼地磚。
(三)各棟浴廁設備『地坪』及四周『牆壁』，均未施作黏貼石英磚及大口面磚，除溪
    民路十七號建物外，其餘建物『衛浴設備』均尚未裝置。
(四)各棟樓層『後牆』應以ＲＣ磚材料施作，惟其中溪民路第十七號建物一樓、四樓
    後牆，以及溪民路第十一號、第十三號、第十五號建物一樓後牆，均以原色合板
    遮蓋，混充為後牆。
(五)依核准圖樣，該五棟建物屋後均應留有『法定空地』及『防火間隔』，然竟澆築
    混凝土，且預留鋼筋及管線設施。依規定應不得發給使用執照。
